臺北高等行政法院判決
　　　　　　　　　　　　　92年度訴字第03764號
　　　　　　　　　　　　　94.
原　　　告　日商‧優你‧嬌美股份有限公司
代　表　人　甲○○○○
原　　　告　日商‧大日本印刷股份有限公司
代　表　人　乙○○○
共　　　同
訴訟代理人　林志剛律師
複　代理人　己○○專利代理人.
共　　　同
訴訟代理人　丁○○專利代理人.
被　　　告　經濟部智慧財產局
代　表　人　蔡練生（局長）
訴訟代理人　戊○○
　　　　　　丙○○
上列當事人間因發明專利申請事件，原告不服經濟部中華民國92
年6月16日經訴字第09206213230號訴願決定，提起行政訴訟，本
院判決如下：
　　主  文
原告之訴駁回。
訴訟費用由原告負擔。
　　事  實
一、事實概要：原告於民國（下同）87年10月15日以「開閉自如
    容器」向被告（原經濟部中央標準局，88年1月26日改制為
    經濟部智慧財產局）申請發明專利，經被告編為第00000000
    號予以審查，不予專利。原告不服，申請再審查，案經被告
    於91年11月28日以（91）智專3（1）05026字第09187001916
    號專利再審查核駁審定書為仍應不予專利之處分。原告等不
    服，提起訴願，遭決定駁回，遂提請行政訴訟。
二、兩造聲明：
    (一)原告聲明：
      1.訴願決定及原處分均撤銷。
      2.被告應為核准系爭專利之處分。
      3.訴訟費用由被告負擔。
    (二)被告聲明：
      如主文所示。
三、兩造之爭點：
    系爭案是否有違核駁審定時專利法第20條第2項進步性之規
    定，不符發明專利之要件？
　　(一)原告主張：
      1.首先，原告在此強調關於進步性的判斷，應確實依據發
        明所屬技術領域，以及申請專利當時之技術水準 (the
        state of the art)，檢索申請當日之前之既有技術及
        ／或知識作為引證資料，以研判發明之技術手段之選擇
        與結合，如其選擇與結合具有困難度，並非為熟習該項
        技術者所能輕易完成者，即具有進步性。而且，申請專
        利範圍之請求項有二項以上時，應就每一請求項各別判
        斷其進步性，在此先予陳明（請參照「專利審查基準」
        第1-2-20頁的內容）。
      2.系爭案的申請專利範圍第1項的內容 (再審查審定時之
        內容)：
        一種開閉自如容器，其特徵為：具備：具有形成取出口
        的上板及從上板延伸到下方的側板，下方開口之容器本
        體，及擺動自如地被裝置在容器本體的側板上，密閉取
        出口之開閉蓋，及密閉容器本體的下方開口之底蓋；在
        容器本體與開閉蓋之間的擺動部，設置朝向開啟方向彈
        動開閉蓋之彈動手段；側板從上板朝向下方擴大延伸，
        藉此使容器本體的下方開口成為比上板寬；在開閉蓋的
        自由端設置卡止部，同時在容器本體設置卡合在卡止部
        之卡合部，上板在開閉蓋的自由端近傍具有陷入部 (
        陷入段部)，設有由：從陷入部的內側端上昇之垂直板
        ；及從該垂直板的上端部朝外方呈水平方向延伸且從陷
        入段部分離之水平板所組成的作動體，卡合在開閉蓋的
        卡止部之卡合部設有垂直板，由此將水平板朝向陷入部
        降下時垂直板會轉動，可使開閉蓋的卡止部從垂直板的
        卡合部取下。
      3.原處分之理由(再審查核駁審定理由)：
        原處分論定本案不符專利法發明專利的進步性規定之理
        由，係記載於被告之再審查核駁審定書理由（四）中，
        其內容為：「本案經修正後除原有強調上板設有陷入部
        及作動組外，再增一特點，即其側板從上板朝下方擴大
        延伸而使下方開口較上板寬，然此特點僅為盒體外型描
        述，並非構成本案專利標的「開閉自如容器」的主要技
        術特點，與盒體的開閉自沒有直接關聯，不構成進步性
        之理由，另陷入部及作動組確為公告第290972號專利案
        中按壓凹部及由板片連結卡合部組成之控制組簡單轉用
        ，屬習用技術的簡單空間變化，為熟習此技術者可輕易
        完成，不具進步性。」。
      4.原處分違法的理由：
        根據前述原處分內容且參照申請專利範圍的內容可知，
        原處分至少有以下(1)、(2)、(3)、(4)四點違法之處，亦即
        ：
        (1)誤認申請專利範圍的構成要件特徵，與進步性的判斷
          無關：
          被告認為前述申請專利範圍內容中的「側板從上板
            朝下方擴大延伸而使下方開口較上板寬」的構成要
            件特徵，僅為盒體外型描述，並非構成本案專利標
            的「開閉自如容器」的主要技術特點，與盒體的開
            閉沒有直接關聯，不構成進步性之理由。
          針對前述核駁理由，原告於訴願理由書第9頁第3至
            13行中，已經明確地說明該「側板從上板朝向下方
            擴大延伸，藉此使容器本體的下方開口成為比上板
            寬」的構成要件特徵，可以輔助達成「開閉蓋能夠
            容易且確實地打開」的系爭案之主要目的，且可以
            達成容易將內容物從下方開口裝入容器本體 (11)
            中的功效，故在判斷進步性時，也應該就此構成要
            件進行考量。
        (2)原處分未就申請專利範圍的「整體構成要件特徵」，
          進行「進步性」的判斷：
          被告僅根據「陷入部及作動組確為公告第290972號
            專利案中按壓凹部及由板片連結卡合部組成之控制
            組簡單轉用，屬習用技術的簡單空間變化，為熟習
            該項技術者可輕易完成，不具進步性。‧‧‧」之
            主觀認定，來否定系爭案的進步性。
          因此，根據前述原處分的內容可知，顯然被告係認
            為「與盒體的開閉有直接關聯」的構成要件特徵，
            才與「進步性」的判斷有關，其他的構成要件則與
            進步性無關而可以不予考量。然而，當解釋申請專
            利範圍時，該請求項中所記載的內容，皆是該請求
            項的構成要件，亦即需具備所有的構成要件才能夠
            完成該請求項的發明；而且系爭案的功效，也不是
            被限定於使「開閉」容易且確實之功效而已，尚有
            加大取出口的周緣面積來使內容物的取出作業變容
            易、以及達成容易將內容物從下方開口裝入容器本
            體 (11)中的功效等，故在判斷該請求項是否具有
            進步性，應該整體地考量該請求項的所有構成要件
            ，是否能夠輕易完成，來判斷其進步性，而不是僅
            憑其中一、二個構成要件特徵係容易思及（原告仍
            主張前述「陷入 (段)部」和「作動組」的構成無
            法輕易思及），便認定該請求項係能夠輕易完成。
        (3)誤認系爭案的申請專利範圍第1項的技術特徵，容易
          根據第1、2引證案，輕易完成：
          對於收容濕紙巾的開閉自如容器而言，可以確實地
            以觸碰就開啟(one touch)的開閉蓋是較佳的狀況
            ，若同時能夠達成：加大形成開閉蓋的形狀以加大
            容器本體的取出口，容易從該取出口取出濕紙巾；
            容易將內容物從下方開口裝入容器本體(11)中之功
            效，則更為理想。而藉由系爭案的構成要件就可以
            達成此目的。
          而且，只要比較系爭案的第9、10圖和第1引證案(
            日本昭00-00000號專利案)的第2圖、第2引證案 (
            公告第290972號專利案)的第5圖便可以清楚地了解
            。被告所提出的第1引證案之「濕巾的收納容器」
            ，其開啟方式係以「往上扳」的方式開啟，與系爭
            案完全不同，故其使用不便 (詳細說明請參照訴願
            補充理由書第3頁後半至第5頁前半之第2段第 (二)
            和 (三)點的內容)。而第2引證案之「容器蓋體啟
            閉結構」，其「板片」和「按壓凹部」的結構，佔
            據了容器頂面將近2／3的面積，所以其取出口比率
            小。而且，相對於系爭案的透過按壓領域 (31a)或
            是直接按壓在作動體 (55)的水平板 (55b)上，直
            接解除卡止片 (32)和卡合突起 (33)的卡合狀態，
            來使開閉蓋 (23)開啟；第2引證案係將按壓在按壓
            凹部 (14)上所產生的變形，經由板片間接傳達至
            卡合處以解除卡合，來使其開閉蓋 (20)開啟，由
            於第2引證案係將變形間接地傳達至卡合處，故該
            卡合的解除相較於系爭案較不確實。進而，由於第
            1引證案和第2引證案，除了未揭示出系爭案「開閉
            自如容器」的「上板在開閉蓋 (23)的自由端近傍
            ，具有陷入段部 (58)；」、及「作動體 (55)具有
            ：垂直板 (55a)、及從該垂直板 (55a)的上端部朝
            外方呈水平方向延伸且從陷入段部分離之水平板；
            同時，作動體 (55)被配置在陷入段部 (58)內，且
            卡合在開閉蓋 (23)的卡止部 (32)之卡合部(33)，
            被設置在垂直板 (55a)」的構成要件特徵以外，亦
            未揭示出「容器本體 (11)的側板 (1 3)從上板
            (27)朝向下方擴大延伸，藉此使容器本體 (11)的
            下方開口成為比上板 (27)寬」等的技術特徵，故
            第1引證案和第2引證案除了開啟不便或是不確實外
            ，也無法達成容易從該取出口取出濕紙巾、以及容
            易將內容物從下方開口裝入容器本體 (11 )中的功
            效。
          因此，由於被告所提出的二個引證的整體構成技術
            內容與系爭案差異甚大，故即使是熟習此項技術者
            也難以根據引證案輕易完成系爭案的發明，所以被
            告之「系爭案之陷入部 (58)和作動組 (55)，係第
            2 引證案的按壓凹部及由板片連結卡合部組合之控
            制組簡單轉用」之認定，除了明顯與事實不符而有
            " 後見之明"之嫌以外，更無法據以否定系爭案的
            申請專利範圍第1項的「整體構成要件」所具有的
            進步性，故原處分顯然違法。更何況被告係在誤認
            前述「容器本體 (11)的側板 (13)從上板 (27)朝
            向下方擴大延伸，藉此使容器本體 (11)的下方開
            口成為比上板 (27)寬」之構成要件特徵與「進步
            性」的判斷無關的情況下，作出駁核審定處分，更
            可佐證被告係在違反進步性判斷原則的情形下，作
            出違法的審定處分。
    　　(4)原處分違反「專利審查基準」的規定及「比例原則」
          ：
          系爭案除了申請專利範圍第１項以外，尚包括第2
            項至第33項等的附屬項，分別直接或間接附屬於申
            請專利範圍第1項，將其構成要件特徵作進一步的
            變化或是限定 (亦即增加構成要件)。
          亦即，例如除了前述申請專利範圍第16、17項之「
            在水平板 (55b)的端設置突出到上方的指壓端部 (
            88)」及「指壓端部 (88)係為從水平方向的側部朝
            向中央部傾斜到上方」之關於作動體 (55)的水平
            板 (55b)之形狀的特徵以外，尚有關於「作動體 (
            55)」、「彈動手段 (板狀橡膠)」、「卡合部」、
            及「取出口之一對第1片狀物 (82)、一對第2片狀
            物 (83)」等等的構成要件特徵之記載，這些記載
            都是對於申請專利範圍第1項作進一步的變化或是
            限定。
          然而，被告於原處分書中，完全沒有提及前述附屬
            項的技術內容，便核駁整個系爭案的所有的請求項
            ，僅就此部份而言，此種審查方式除了明顯違反「
            專利審查基準」第1-2-20頁中所規定的「2.申請專
            利範圍之請求項有二項以上時，應就每一請求項各
            別判斷其進步性。」的規定以外，並且也違反台北
            高等行政法院90年訴字第2615號判決所確定的「比
            例原則」。
          進而，例如由於在申請專利範圍第16項增加了「在
            水平板 (55b)的端設置突出到上方的指壓端部 (88
            )」之構成要件，而申請專利範圍第17項則更是進
            一步地增加「指壓端部 (88)係為從水平方向的側
            部朝向中央部傾斜到上方」之構成要件，這些構成
            要件在第1引證案和第2引證案中都沒有揭示出來，
            因此即使熟習此項技術者，當然更難輕易完成此申
            請專利範圍第1項加上第16項和第17項之構成要件
            特徵的發明 (第17項附屬於第16項，而第16項附屬
            於第1項)，故此發明當然具有進步性，由此更可佐
            證被告核駁審定系爭案之原處分顯然違法。
      5.本案於訴願階段修正之申請專利範圍，並未變更實質且
        合法：
        (1)由於原告曾於申請再審查時，以及在收到再審查核駁
          理由先行通知書時，兩度主動修改申請專利範圍的內
          容，將申請專利範圍第1項的內容加以限縮，以期使
          被告能夠認定系爭案的申請專利範圍第1項的發明，
          符合發明專利的進步性要件。但是由於被告並未根據
          90年10月26日前之專利法第44條第1項第3款及現行法
          第44條之1第1項的規定，依職權通知原告應將申請專
          利範圍限縮至何種範圍內，始符合發明專利要件，且
          亦未指出本案發明的全部33個請求項中，那些請求項
          不符發明專利的進步性要件，以致原告所提之修正後
          的申請專利範圍第1項，被告仍認定不符合發明專利
          的進步性的要件。
        (2)再加上前述被告係在誤認申請專利範圍第1項內容中
          的「側板從上板朝下方擴大延伸而使下方開口較上板
          寬」的構成要件特徵，‧‧‧與盒體的開閉沒有直接
          關聯，不構成進步性之理由。且未就申請專利範圍第
          1項的「整體構成要件特徵」，進行「進步性」的判
          斷，故在此種情形下，原告為了能夠使被告及訴願機
          關能夠更清楚地了解系爭案的技術內容、特徵，於提
          出訴願理由書時，同時修正系爭案的申請專利範圍第
          1項 (在不變更實質內容的情況下，同時修正標點符
          號)。其修正後之內容為：一種開閉自如容器，其特
          徵為：具備：具有形成取出口的上板及從上板延伸到
          下方的側板，下方開口之容器本體；擺動自如地被裝
          置在容器本體的側板上，密閉取出口之開閉蓋；及密
          閉容器本體的下方開口之底蓋；在容器本體與開閉蓋
          之間的擺動部，設置朝向開啟方向彈動開閉蓋之彈動
          手段；在開閉蓋的自由端設置卡止部，同時在容器本
          體設置卡合在卡止部之卡合部；側板從上板朝向下方
          擴大延伸，藉此使容器本體的下方開口成為比上板寬
          ；在上板和側板之間，設置彎曲的傾斜板，同時在此
          傾斜板中的開閉蓋的自由端近傍，設置陷入段部；設
          置由：從陷入段部的內側端上昇之垂直板、及從該垂
          直板的上端部朝外方呈水平方向延伸且從陷入段部分
          離之水平板所組成的作動體；卡合在開閉蓋的卡止部
          之卡合部，被設置在垂直板，藉此將水平板朝向陷入
          段部降下時垂直板會轉動，可使開閉蓋的卡止部從垂
          直板的卡合部卸下；且作動體的水平板，在容器本體
          的上板的下方位置處，往水平方向延伸且位於容器本
          體的外形內側。與前述第二段之再審查審定時的申請
          專利範圍第1項的內容作比較，修正前後的內容的差
          異，係將原先的「上板 (27)在開閉蓋 (23)的自由端
          近傍具有陷入段部 (58)」，修正為「在上板 (27)和
          側板 (13)之間，設置彎曲的傾斜板 (31)，同時在此
          傾斜板中的開閉蓋 (23)的自由端近傍，設置陷入段
          部 (58)」；並加入「作動體 (55)的水平板(55b)，
          在容器本體 (11)的上板 (27)的下方位置處，往水平
          方向延伸且位於容器本體 (11)的外形內側」之內容
          ，而這些修正內容係根據第3、9、10圖，故這些修正
          並未變更實質內容。也就是說，關於前述第一點修正
          ，只要比較第1圖和第9圖便可以得知，前後修正都是
          用來描述陷入段部 (58)的位置，其所描述的陷入段
          部 (58)的位置是相同的，只是其描述的相關位置關
          係稍有不同而已，但其結果都是「使開閉蓋 (23)延
          伸至上板 (27)的端緣近傍」，再配合前述「設置由
          ：從陷入段部的內側端上昇之垂直板、及從該垂直板
          的上端部朝外方呈水平方向延伸且從陷入段部分離之
          水平板所組成的作動體」的內容所示之「作動體(55)
          被配置在陷入段部 (58)內」的技術特徵，藉此而能
          夠使上板 (27)的取出口變大。也就是說，前後修正
          的內容，實質上是相同的。又，關於前述第2點內容
          的修正，係形容作動體 (55)的水平板 (55b)的形狀
          ，由於原先的申請專利範圍對於水平板的形狀並未加
          以限定，而該水平板 (55b)的形狀，根據本案第9、
          10圖和第21圖 (C)、第35圖所示，至少包括「位於容
          器本體的外形內側」和「形成指壓突部 (88)而從容
          器本體突出」等的兩種情況 (參照申請專利範圍第16
          、17項)，故此修正只是將其限定在其中一種而已。
          至於在再審查審定後 (訴願階段)是否可以提出申請
          專利範圍的修正，專利法第44條之1並未明文記載，
          但是根據該條第4項的規定可知，即使是在「審定公
          告後」提出的之補充、修正，於「申請專利範圍過廣
          」的情況下，限縮其申請專利範圍的修正，仍是被允
          許的。因此，基於「舉重以明輕」的法理，既然連在
          「審定公告後」的專利案都可以提出修正，則更應該
          許可「核駁審定後」之修正 (因為並未公開)。而且
          ，根據經訴字第09106123950號訴願決定書的內容可
          知，訴願機關於該審定書第3頁也已經明確地表示「
          ‧‧‧而經本部審核其修正內容應屬縮小原申請專利
          範圍，倘其未變更實質，並足以動搖或變更原處分認
          定本案不具產業利用性之事實基礎者，是否全然不具
          可專利性，即有重行審酌之必要。‧‧‧」之相同的
          見解。同時，在貴院90年訴字第2615號判決和90年訴
          字第325號判決中 (請再次參照附件D)，也揭示出「
          即使是在審定之後，在縮小原申請專利範圍且未變更
          實質的情況下，應准予修正，而有重行審酌的必要」
          之相同的見解（專利法第44條之1第4項的內容與修正
          前的專利法第44條第4項的內容相同，故前述兩判決
          依然可以適用)。故原告於訴願階段所提出的申請專
          利範圍第1項的修正，未變更實質且合法。因此，被
          告於訴願答辯書和訴願補充答辯書中，對於原告於訴
          願階段所提出的申請專利範圍的修正，並未予以反駁
          而默許該修正，同時也已經針對該修正內容具體地提
          出答辯 (雖然該答辯理由不正確，請參照訴願補充理
          由書和再次補充理由書的內容)，但是毫無疑問的，
          被告顯然已經默示同意系爭案於訴願階段的修正。
      6.訴願機關錯誤地適用專利法第44條之1的規定：
        (1)原告已經於訴願理由書第9頁第3至13行中，明確地說
          明該「側板從上板朝向下方擴大延伸，藉此使容器本
          體的下方開口成為比上板寬」的構成要件特徵，可以
          輔助達成「開閉蓋能夠容易且確實地打開」的系爭案
          之主要目的，且可以達成容易將內容物從下方開口裝
          入容器本體(11)中的功效，故在判斷進步性時，也應
          該就此構成要件進行考量。故訴願機關於訴願決定書
          第4頁第3、4行中所為之「原告於訴願階段並未針對
          原處分所為之不予專利的理由提出說明」的認定，與
          事實不符。
        (2)除此以外，原告係基於前述第四段所述之被告所為的
          四點違法事由以及為了使訴願機關和被告機關能夠更
          清楚地了解系爭案的技術特徵之原因，而於訴願階段
          ，根據前述第五段的說明，在不變更實質內容的情形
          下，提出系爭案申請專利範圍第1項的修正。
        (3)然而，訴願機關卻在不採本案於訴願階段所修正之申
          請專利範圍之下，既未在作出訴願決定之前，事先通
          知原告為何不採之原因，同時亦未說明其為何不採其
          原先所作成的經訴字第0910612395號訴願決定書中的
          「准許在訴願階段中修正申請專利範圍的見解」的原
          因 (註：原告已經在訴願理由書中明確地記載根據該
          訴願決定書之意旨提出申請專利範圍的修正)，以致
          於原告和被告皆是針對修正後的申請專利範圍進行理
          由說明和答辯，甚至認為無「到會陳述意見」的必要
          ，而逕行採用原核駁審定書的內容為依據，駁回訴願
          。此舉完全剝奪原告的事先表達意見的機會，亦完全
          未就原告所提出的訴願理由書、補充理由書及再次補
          充理由書以及被告所提出的訴願答辯書、補充答辯書
          進行審查，且該見解除了與前述訴願機關自己先前所
          作的訴願決定意旨矛盾以外，更是與90年訴字第2615
          號判決和90年訴字第325號判決中所揭示的意旨相左
          ，故訴願機關顯然錯誤地適用專利法第44條之1的規
          定，此訴願決定明顯違法。
      7.系爭案確實具有進步性：
        (1)針對修正前 (再審查審定時)的申請專利範圍第1項的
          發明：
          原告已經於前述第四段中，說明原處分至少有前述
            四點違法之處，藉以證明系爭案之再審查審定時的
            申請專利範圍第1項具有進步性。其中關於「誤認
            申請專利範圍的構成要件特徵，與進步性的判斷無
            關」、「原處分未就申請專利範圍的整體構成要件
            特徵，進行進步性的判斷」、以及「原處分違反專
            利審查基準的規定以及比例原則」三點，經過原告
            前述說明之後，事實已經明確，被告應該無法加以
            爭執、答辯。
          至於「誤認系爭案的申請專利範圍第1項的技術特
            徵，容易根據第1、2引證案，輕易完成」一節，被
            告可能以「除了陷入部及作動組以外，其他的構成
            要件特徵僅係簡單的變化，因此整體構成要件依然
            是容易思及」為由，來進行答辯。
          另外，由於判斷「進步性」時，關於是否能夠根據
            引證資料輕易地完成該發明案，屬於相同的技術領
            域，其判斷標準應該是相同的，但是由於被告的各
            審查委員，對於是否能夠輕易完成一事的判斷，見
            解難免有所歧異（因為「進步性」的判斷係一抽象
            的標準），以致於會發生基準日在前且技術層次較
            高的申請案被認定為不具進步性，反而是基準日在
            後而技術層次較低的申請案被認定為具有進步性而
            核准發明專利。因此，原告在此提出相同技術領域
            而已經獲准發明專利的二個佐證案 (皆為濕巾容器
            )，以證明系爭案具有進步性及原處分違反差別待
            遇禁止原則。
          系爭案與公告編號第407127號 (佐證1)的比較：
            系爭案的第一優先權案的申請日為1997年10月15日
            比佐證1之第一優先權案的申請日1997年12月11日
            早，故系爭案的基準日較佐證1的基準日早。而佐
            證1的申請專利範圍第1項的內容，參照說明書及圖
            面，詳細記載如下：一種具有附按壓部 (25)之蓋
            (11)的容器 (1)，其特徵在於包括有：一本體部，
            該本體部於頂板 (3)形成開口部 (13)，並具有一
            可轉動而關閉上述開口部 (13)之蓋體 (11)；及一
            可撓性薄膜 (17)，該可撓性薄膜設於前述頂板(3)
            且覆蓋前述開口部 (13)，並形成一用以取出前述
            本體部內之收容物的取出口 (22)；且於前述蓋體
            (11)下面形成一膨脹呈凸狀之按壓部 (25)，在前
            述蓋體 (11)關閉時，該按壓部壓接前述可撓性薄
            膜之 (17)之取出口 (22)附近。根據前述佐證1的
            申請專利範圍第1項的技術內容可知，佐證1的構成
            要件，與系爭案的第2引證案相較，僅有「於前述
            蓋體 (11)下面形成一膨脹呈凸狀之按壓部 (25)
            」之構成要件沒有於第2引證案揭示出來，而該「
            按壓部 (25)」的技術思想，係為了達成「保持容
            器內部衛生狀態，且保持濕紙巾的水份不被蒸發。
            」之目的，而只要是熟習此項技術者，都知道要將
            取出口 (22)在蓋體關閉時封閉，最簡單的方式就
            是在蓋體的下方形成對應該取出口的突起，來使該
            取出口成為密閉狀態，故佐證1之包含往下突出的
            按壓部 (25)之發明的技術層次不高，但是卻被認
            定具有發明進步性，而給予發明專利。相對於此，
            系爭案的「開閉自如容器」 (指修正前的申請專利
            範圍第1項)，與引證案相較，至少具有「上板在開
            閉蓋 (23)的自由端近傍，具有陷入段部 (58)；」
            、「作動體 (55)具有：垂直板 (55a)、及從該垂
            直板 (55a)的上端部朝外方呈水平方向延伸且從陷
            入段部分離之水平板；同時，作動體 (55)被配置
            在陷入段部 (58)內，且卡合在開閉蓋 (23)的卡止
            部 (32)之卡合部 (33)，被設置在垂直板 (55a)」
            、及「容器本體 (11)的側板 (13)從上板 (27)朝
            向下方擴大延伸，藉此使容器本體 (11)的下方開
            口成為比上板 (27)寬」等的三項技術特徵，卻被
            認定僅係「屬習用技術的簡單空間變化」，故被告
            明顯對於系爭案採取過於嚴苛的判斷標準，以致於
            認定系爭案不具進步性。
          系爭案與公告編號第413668號 (佐證2)的比較：
            系爭案的第一優先權案的申請日為1997年10月15日
            比佐證2的申請日1998年7月2日早，故系爭案的基
            準日較佐證2的基準日早。而佐證2的申請專利範圍
            第1項的內容，參照其說明書及圖面，詳細記載如
            下：一種濕紙巾容器，其包括容器底部、容器蓋(
            由中軸連接至前述的容器底部)、關閉 (其結構在
            關閉時為容器蓋至容器底部)，其中前述的關閉包
            含：Ａ、一種延長的舌狀突出物 (70)連接至前述
            容器底部 (22)向外延伸的前壁 (30)；以及Ｂ、一
            種凹處 (54)為位於前述的容器蓋 (24)向外凸出延
            伸之前壁 (30)的凸處部分 (50)，其中前述的凹處
            定義為一長度至少為2.5公分，深度至少為1.0公分
            ，當前述的容器關上時，一孔徑 (62)經過延伸的
            舌狀突出物 (70)，且有彈力撓性的唇部構件 (64)
            沿著前述的孔徑 (62)外側周圍延伸，而其結構為
            向外彎曲至前述的舌狀突出物 (70)，再進入前述
            的孔徑 (62)另外當關上前述的容器蓋 (24)時，在
            前述的舌狀突出物 (70)之下方會有喀擦的聲音。
            根據前述技術內容可知，佐證2的技術內容只是在
            於舌狀突出物 (70)與凹處 (54)、孔徑 (62)和唇
            部構件 (64)之間所形成的卡合構造。而系爭案除
            了卡合構造以外，尚加上盒體的形狀特徵以輔助開
            啟，更於其附屬項中增加變化或是限定。故系爭案
            的技術層次應該比佐證2更高。而且，關於是否能
            夠輕易完成具有「進步性」一節，根據「專利審查
            基準」第1-2-21頁的內容可知，功效上具有「顯然
            的進步」則具有「進步性」，也就是說，功效越大
            則越應該被認定為具有「進步性」。而關於佐證2
            的功效，雖然在其說明書第13頁最後7行至第14頁
            第7行中，強調其可以單手進行開啟，以解決習知
            容器需要以雙手進行開啟的缺點。但是根據前述說
            明書的內容可知，該開啟動作需要將拇指按在舌狀
            突出物 (70)的頂部凹處 (54)部分，且食指位於具
            撓性的唇狀構件 (64)之下，兩手指同時施加一向
            上及向下的力於此唇狀構件 (64)時，藉以造成此
            唇狀構件 (64)向外彎曲，以鬆開舌狀突出物 (70)
            且開啟容器蓋 (24)。相對於此，系爭案僅需要以
            一根手指經由按壓領域 (31a)或是直接按壓在作動
            體 (55)的水平板 (55b)上，便可以確實地解除卡
            止片 (32)和卡合突起 (33)之間的卡合而使開閉蓋
            (23)開啟，亦即只要按壓 (one touch)便可以解除
            卡合，故系爭案相較於佐證2，能夠達成更方便且
            確實的開啟，其功效較佐證2更為顯著，而關於進
            步性的判斷，根據前述「專利審查基準」第1-2-21
            頁的內容可知，若具有「顯然的功效」表示難以輕
            易完成，亦即「功效」越大則表示其越難輕易完成
            。因此，系爭案相較於佐證2，更應該被認定為具
            有發明專利的進步性。
          根據前述、的比較可知，既然系爭案的基準日比
          佐證1、2的基準日早，且其技術層次比佐證1、2高，
          並且至少可以達成較佐證2更顯著的功效，故系爭案
          相較於佐證1、2，更應該被認定為具有發明專利的進
          步性，理應獲准發明專利，故被告及訴願機關顯然以
          過度嚴格的審查標準對於系爭案進行審查，以致於誤
          認系爭案不具進步性，此種審查方式違反行政程序法
          第6條的「差別待遇禁止原則（平等原則）」。
          原處分違反「差別待遇禁止原則（平等原則）」：
            在原告提出前述二個佐證案，以證明系爭案確實具
            有發明專利的情況下，被告經常會以「個案審查原
            則」作為答辯理由，持續地堅持原處分之「本案發
            明不具進步性」的見解。因此，在此原告擬先說明
            「平等原則」與「個案審查原則」之間的關係。
            亦即，所謂的「個案審查原則」，係根據各個技術
            領域，以一定的審查標準，對於各個申請案，進行
            是否符合進步性的判斷。若超過一定的技術標準則
            認定具有進步性，反之，若認定尚未到達一定的技
            術標準，則認定為不具進步性。因此，在進行「個
            案審查」時，其「審查標準」是固定不變的，尤其
            是在同一技術領域更應該是如此。亦即應該以一定
            的審查標準，對於同一技術領域的所有的申請案平
            等的進行審查，而這正是差別待遇禁止原則（平等
            原則）的真意所在。也就是說，「差別待遇禁止原
            則（平等原則）」是在進行「個案審查」時所必須
            遵守的基本原則，所以不能以「個案審查原則」作
            為不違反「平等原則」的理由。因此，既然系爭案
            的基準日較佐證1、2的基準日早，且技術層次比前
            述二個佐證案更高，並能夠達成更容易且確實地開
            啟之顯著功效，則根據「相同的審查標準」，系爭
            案更應該被認定為具有進步性，故被告之核駁審定
            明顯違反「平等原則」，由此更可證明系爭案具有
            「進步性」，原處分顯然違法。
        (2)針對訴願階段所提出的申請專利範圍第1項的發明：
          由於訴願階段所提出的申請專利範圍第1項的發明，
          與再審查審定時的申請專利範圍第1項的內容作比較
          ，修正前後的內容的差異，係將原先的「上板 (27)
          在開閉蓋 (23)的自由端近傍具有陷入段部 (58)」，
          修正為「在上板 (27)和側板 (13)之間，設置彎曲的
          傾斜板 (31)，同時在此傾斜板中的開閉蓋 (23)的自
          由端近傍，設置陷入段部 (58)」；並加入「作動體
          (55)的水平板 (55b)，在容器本體 (11)的上板 (27)
          的下方位置處，往水平方向延伸且位於容器本體 (11
          )的外形內側」之內容，故此修正實質上係限縮原先
          的申請專利範圍第1項。因此，既然修正前 (再審查
          審定時)的申請專利範圍第1項的發明具有「進步性」
          ，已如前述。則將其限縮之訴願階段所提出的申請專
          利範圍第1項的發明，當然更是具有「進步性」。
        (3)針對申請專利範圍第2項至第33項等的附屬項：
          由於申請專利範圍第2項至第33項等的附屬項，分別
          直接或間接附屬於申請專利範圍第1項，將申請專利
          範圍第1項的構成要件特徵作進一步的變化或是限定
          (亦即限縮申請專利範圍)，故這些附屬項當然亦具有
          進步性。
　　(二)被告主張：
      1.行政訴訟起訴狀及補正狀除陳述原訴願答辯及訴願駁回
        不足採的理由外，並未揭示新事證或新技術特點，重覆
        述及本案較引證案具進步性，另述說訴願階段於92年1
        月16日所提修正申請專利範圍和引證案之不同特徵所在
        云云。
      2.起訴理由指本案再審查審定時之申請專利範圍修正本與
        引証案相較有下述不同特徵 (1)上板和側板之間設有傾
        斜板 (2)傾斜板中的開閉蓋端設陷入段部 (3)陷入段部
        內有由垂直板和水平板組成的作動體 (4) 作動體的水
        平板位在上板下方 (5)側板由上朝下擴大；惟原處分第
        1引證案（昭00-00000專利案）本體的上板和側板之間
        設有傾斜板，盒體前端傾斜板設有凹入段，故系爭案的
        特徵第 (1)(2)項已揭示在該引證案中，雖彎曲傾斜板
        和陷入段部外形與第1引證案不完全相同，但確實可由
        第1引證案的直線形傾斜板及其上的凹入段輕易變更獲
        致。第2引證案（公告第290972號專利案）在本體取出
        口外緣和上蓋設有可相互卡掣的卡合部，並以板片連結
        到按壓凹部作啟閉控制，本案第3)(4)項特徵的作動體
        ，只是將第2引證案的卡合機構由取出口簡單移置到陷
        入段部，再由垂直板和水平板構成的作動體取代原有的
        卡槽，其藉由板片連動擴大卡合餘隙的原理及功效不僅
        相同，結構反而更形複雜，特徵第 (5)的上小下大傾斜
        板也已見諸在第1引證案的傾斜段，其所欲達成的放置
        穩固和容易從下方開口裝填功效也都與該引證案相同，
        又以按壓方式啟閉卡合機構以達開閉自如的結構特徵也
        可由第2引證案的按壓凹部及卡合部沿用得到。起訴理
        由所述各附屬項因其所依附的第1項不具進步性已如前
        述，其就第1項進一步之細部說明，自亦不具進步性。
      3.起述理由指訴願階段所提修正本係因不符專利法第44條
        之1之規定，核與是否實質變更無涉，又公告編號第
        407127，413668號案是否有誤准之情事，核屬另案，與
        本案原處分是否違誤無涉，併予陳明。
      4.綜上所述，系爭案為再審核駁所提兩引證案（昭00-000
        00專利案與公告編號第290972號專利案）之習用技術的
        簡單結合，係運用申請前既有之技術或知識，而為熟習
        該項技術者所能輕易完成，不合發明專利要件。
      5.綜上所述，被告原處分並無違法，敬請駁回原告之訴。
    理  由
一、凡利用自然法則之技術思想之高度創作，而可供產業上利用
    者，得依法申請取得發明專利，為專利法第19條暨第20條第
    1項所規定。惟其發明如係運用申請前既有之技術或知識，
    而為熟習該項技術者所能輕易完成時，仍不得依法申請取得
    發明專利，復為同法第20條第2項所明定。
二、本件第00000000號「開閉自如容器」發明專利申請案，經被
    告依原告91年1月24日提出之申請專利範圍修正本審查，認
    系爭案係由上部具取出口、下部為開放之容器本體，取出口
    、開閉蓋及底蓋組成，本體和開閉蓋間為擺動部，開閉蓋自
    由端以卡止部和本體卡合部卡掣，位在開閉蓋自由端之上板
    設有陷入部，陷入部內側再設相連之垂直和水平板形成作動
    體。系爭案之結構特徵為初審引證之西元1987年5月11日公
    開之日本昭00-00000號專利案 (下稱引證1)及85年11月11日
    公告之第00000000號「容器蓋體啟閉結構」新型專利案 (下
    稱引證2)之習用技術的簡單空間變化，為熟習此技術者可輕
    易完成，不具進步性，乃為本案應不予專利之處分。原告不
    服，依序提起訴願及行政訴訟；兩造之主張各如事實欄所載
    ，其爭點厥為系爭案是否有違核駁審定時專利法第20條第2
    項進步性之規定，不符發明專利之要件？
三、經查，原告於訴願階段提出之申請專利範圍修正本，訴願決
    定以其與專利法第44條之1規定不符，而不准修正；茲原告
    於起訴時雖又以上開修正本為據主張系爭案符合發明專利之
    要件，然原告於本院93年9月8日及94年1月25日之準備程序
    中，已明白表示訴願階段提出之修正本不再主張，故本件仍
    以原告於91年1月24日提出之申請專利範圍修正本審查判斷
    ，合先說明。次查，系爭案之申請專利範圍共有33項，除第
    1項為獨立項外，其餘第2項至第33項均為附屬項；其獨立項
    之內容為：「一種開閉自如容器，其特徵為：具備：具有形
    成取出口的上板及從上板延伸到下方的側板，下方開口之容
    器本體，及擺動自如地被裝置在容器本體的側板上，密閉取
    出口之開閉蓋，及密閉容器本體的下方開口之底蓋；在容器
    本體與開閉蓋之間的擺動部，設置朝向開啟方向彈動開閉蓋
    之彈動手段；側板從上板朝向下方擴大延伸，藉此使容器本
    體的下方開口成為比上板寬；在開閉蓋的自由端設置卡止部
    ，同時在容器本體設置卡合在卡止部之卡合部，上板在開閉
    蓋的自由端近傍具有陷入部，設有由：從陷入部的內側端上
    昇之垂直板；及從該垂直板的上端部朝外方呈水平方向延伸
    且從陷入段部分離之水平板所組成的作動體，卡合在開閉蓋
    的卡止部之卡合部設有垂直板，由此將水平板朝向陷入部降
    下時垂直板會轉動，可使開閉蓋的卡止部從垂直板的卡合部
    取下。」系爭案與引證1、2相較，引證1本體的上板和側板
    之間設有傾斜板，盒體前端傾斜板設有凹入段；故系爭案上
    板和側板之間設有傾斜板及)傾斜板中的開閉蓋端設陷入段
    部之特徵已揭示在該引證案中，雖彎曲傾斜板和陷入段部外
    形與引證1不完全相同，但確實可由引證1的直線形傾斜板及
    其上的凹入段輕易變更獲致；另系爭案側板由由上朝下擴大
    ，亦已見諸引證1之傾斜段，其所欲達成的放置穩固和容易
    從下方開口裝填功效也都與該引證案相同。又引證2在本體
    取出口外緣和上蓋設有可相互卡掣的卡合部，並以板片連結
    到按壓凹部作啟閉控制；雖系爭案之陷入段部內有由垂直板
    和水平板組成的作動體及該作動體的水平板位在上板下方，
    惟其僅將引證2的卡合機構由取出口簡單移置到陷入段部，
    再由垂直板和水平板構成的作動體取代原有的卡槽而已，其
    藉由板片連動擴大卡合餘隙的原理及功效不僅相同，結構反
    而更形複雜；另系爭案以按壓方式啟閉卡合機構以達開閉自
    如的結構特徵，亦可由引證案2之按壓凹部及卡合部沿用得
    到。是系爭案乃係運用申請前既有之技術，而為熟習該項技
    術者所能輕易完成，難謂符合發明專利之要件。復查，被告
    曾於90年11月26日以（90）智專三（1）05026字第09082006
    214號再審查核駁理由先行通知書通知原告，說明：「‧‧
    ‧三、本案經初審認為結構特徵為習用技術（昭和00-00000
    專利案及公告第290972號專利案）的簡單移用，不具進步性
    。再審查理由特別強調在上板設有陷入部及垂直和水平連成
    之作動組使卡合部容易轉動而增加開閉蓋啟閉之方便。四、
    查初審核駁引證之公告第290972號專利案，本體上設有按壓
    凹部，並以板片連結到卡合部進而控制上蓋啟閉，其功能和
    本案之作動組相同，雖然作動組的垂直和水平板與引證案之
    連接板外形不同，但藉由板片連動擴大卡合部活動餘隙的原
    理相同，可知本案確實是將習用技術做簡單的空間變化，為
    熟習此項技術者可輕易完成，不具進步性。」顯見已明確告
    知原告本案專利範圍過廣，為引證案所揭露，原告即應知所
    限縮修正，乃其91年1月24日提出之申請專利範圍修正本，
    除仍強調上板設有陷入部及作動組外，僅再增一特點，即其
    側板從上板朝下方擴大延伸而使下方開口較上板寬，然此特
    點並能不構成進步性之理由，已如前述，仍難謂系爭案具有
    進步性。又基於專利申請案核准或核駁之整體性，本件系爭
    案之獨立請求項不符合專利要件，被告機關已具體通知原告
    ，而原告不為適當之修正減縮，既如前述，被告機關即應駁
    回原告之申請，自無庸再審查其餘之附屬項。末查，原告於
    訴訟中所提佐證1、2即公告編號第407127，413668號案，被
    告機關核准其專利，審查標準縱與系爭案不一，亦屬他案是
    否妥適之問題，尚難執為系爭案亦應獲准專利之論據。
四、綜上所述，系爭案確係運用申請前既有之技術或知識，為熟
    習該項技術者所能輕易完成，不具進步性，有違首揭專利法
    第20條第2項之規定。從而，被告為系爭案應不予專利之處
    分，洵無違誤，訴願決定予以維持，亦無不合。原告仍執前
    詞，訴請撤銷原處分及訴願決定，並命被告為核准系爭專利
    之處分，均無理由，應予駁回。
據上論結，本件原告之訴為無理由，依行政訴訟法第98條第3項
前段，判決如主文。
中　　華　　民　　國　　94　　年　 　3　　月　 16  　 日
                    第四庭審判長法　官  徐  瑞  晃
           　　　  　　　　　　 法　官  蕭  惠  芳
           　　　　  　　　　　 法　官  李  得  灶
上為正本係照原本作成。
如不服本判決，應於送達後20日內向本院提出上訴狀並表明上訴
理由，如於本判決宣示後送達前提起上訴者，應於判決送達後20
日內補提上訴理由書（須按他造人數附繕本）。
中　　華　　民　　國　　94　　年　 　3　　月　 29  　 日
            　　　　  　　　　　書記官  陳  清  容
